【裁判字號】    97,訴,1237
【裁判日期】    970821
【裁判案由】    清償借款
【裁判全文】
臺灣高雄地方法院民事判決              97年度訴字第1237號
原      告  保證責任高雄市第三信用合作社
法定代理人  甲○○
訴訟代理人  乙○○
被      告  戊○○
兼  上一人
訴訟代理人  丙○○
上當事人間請求清償借款事件，經本院於民國97年8 月7 日言詞
辯論終結，判決如下：
    主      文
被告應連帶給付原告新臺幣伍拾柒萬貳仟捌佰肆拾參元，及自民
國九十六年九月十八日起至清償日止，按年息百分之五點二計算
之利息，並自民國九十六年十月十九日起至清償日止，其逾期清
償在六個月以內者，按上開利率百分之十，逾期超過六個月部分
，按上開利率百分之二十計算之違約金。
訴訟費用新臺幣陸仟貳佰捌拾元由被告連帶負擔。
    事實及理由
一、按訴狀送達後，原告不得將原訴變更或追加他訴，但擴張或
    減縮應受判決事項之聲明者，不在此限，民事訴訟法第255
    條第1 項第3 款定有明文。本件原告起訴時，就違約金部分
    ，原係請求自民國96年9 月18日起計算之違約金，嗣於97年
    8 月7 日言詞辯論期日變更請求自96年10月19日起計算之違
    約金，因屬減縮應受判決事項之聲明，依上開之規定，自應
    准許之。
二、原告起訴主張：被告丙○○於93年5 月26日及同年10月21日
    ，邀同訴外人即被告母親丁○○○為連帶保證人向原告借貸
    各新臺幣（下同）150 萬元及100 萬元，150 萬元之借款部
    分，借款期限自93年5 月26日至94年5 月26日止，另100 萬
    元部分，借款期限自93年10月21日起至94年10月21日止，按
    月繳息，到期即將借款本金如數清償，借款利息均按原告基
    本放款利率加年息0.06% 計算，逾期繳納本息或到期未清償
    本金者，除按放款利率計付遲延利息外，自逾期之日起6 個
    月以內者，按上開利率10% ，逾期超過6 個月者，按上開利
    率20 %計付違約金。因丙○○於上開2 筆借款分別於94年5
    月26日及同年10月21日屆期後，未依約清償本金或辦理展期
    ，原告遂聲請拍賣抵押物而部分受償，迄今仍積欠572,843
    元，及自96年9 月18日起之遲延利息與違約金，尚未清償，
    丙○○依兩造間之消費借貸契約，自負有給付之義務。另丁○○○為上開2 筆借款之連帶保證人，依其與原告之連帶保
    證契約，應與丙○○就上開本金、延遲利息、違約金負連帶
    給付之責，惟丁○○○已於94年3 月6 日死亡，其繼承人即
    被告戊○○未於法定期間內為限定或拋棄繼承，依法應承受
    丁○○○財產上一切權利義務，而對丙○○積欠之上開本金
    、遲延利息與違約金負連帶清償之責，爰依消費借貸、連帶
    保證及繼承之法律關係，請求被告連帶給付等語。並求為判
    決如主文第1 項所示。
三、被告則以：原告主張丙○○向其借貸上開2 筆共計250 萬元
    款項，並由丁○○○為連帶保證人，丁○○○已於94年3 月
    6 日死亡，由丙○○與戊○○繼承丁○○○之權利義務，固
    係屬實。惟丙○○均有按期繳納利息，每年並定期換單，最
    後一次換單係94年，且丁○○○死亡時，丙○○亦有通知原
    告辦理換單，詎原告逕自以丙○○未清償本金而拍賣抵押物
    ，尚欠572,843 元未清償，程序上已有未合。且丙○○向原
    告借貸，迄今已繳納多年利息，原告不應再就拍賣受償不足
    餘額部分，再向被告請求等語置辯。並求為判決：原告之訴
    駁回。
四、兩造不爭執事項：
  (一)丙○○於93年5 月26日及同年10月21日，邀同丁○○○為連
    帶保證人向原告借貸各150 萬元及100 萬元，150 萬元，15
    0 萬元部分之借款期限自93年5 月26日至94年5 月26日止，
    另100 萬元部分，借款期限自93年10月21日起至94年10月21
    日止，按月繳息，到期即將借款本金如數清償，借款利息均
    按原告基本放款利率加年息0.06% 計算，逾期繳納本息或到
    期未清償本金者，除按放款利率計付遲延利息外，自逾期之
    日起6 個月以內者，按上開利率10% ，逾期超過6 個月者，
    按上開利率20 %計付違約金。
  (二)原告以上開2 筆借款屆期未清償而聲請拍賣抵押物而部分受
    償，現尚欠572,843 元，及自96年9 月18日起之遲延利息與
    違約金未清償。
  (三)原告於94年5 月26日至同年10月21日之基本放款利率為9.42
    % 。
  (四)丁○○○為上開2 筆借款之連帶保證人，依其與原告之連帶
    保證契約，應與丙○○就上開本金、延遲利息、違約金負連
    帶給付之責，惟丁○○○已於94年3 月6 日死亡，其繼承人
    即戊○○未於法定期間內為限定或拋棄繼承，依法應承受丁○○○財產上一切權利義務。
五、本件兩造之爭點在於：(一)丙○○是否因上開2 筆借款屆期而
    負清償之義務？(二)戊○○應否就上開2 筆借款負連帶給付之
    責？茲分述本院得心證之理由如下：
  (一)丙○○是否因上開2 筆借款屆期而負清償之義務？
  1.按稱消費借貸者，謂當事人一方移轉金錢或其他代替物之所
    有權於他方，而約定他方以種類、品質、數量相同之物返還
    之契約。借用人應於約定期限內，返還與借用物種類、品質
    、數量相同之物。給付有確定期限者，債務人自期限屆滿時
    起，負遲延責任。債務人遲延者，債權人得請求其賠償因遲
    延而生之損害。遲延之債務，以支付金錢為標的者，債權人
    得請求依法定利率計算之遲延利息。但約定利率較高者，仍
    從其約定利率。當事人得約定債務人於債務不履行時，應支
    付違約金，民法第474 條第1 項、第478 條、第229 條第1
    項、第231 條第1 項、第233 條第1 項、第250 條第1 項分
    別定有明文。次按，各當事人就其所主張有利於己之事實，
    均應負舉證之責，故一方已有適當之證明者，相對人欲否認
    其主張，即不得不更舉反證，最高法院19年上字第2345號著
    有判例可資參照。
  2.經查：丙○○邀同丁○○○為連帶保證人向原告借貸共計25
    0 萬元，其中150 萬元部分，借款期限係自93年5 月26日起
    至94年5 月26日止，另100 萬元部分，借款期限則自93年10
    月21日起至94年10月21日止，原告並已於94年11月8 日對丙○○進行催告返還借款一節，有原告提出之借據3 紙、還款
    催告書1 份在卷可證（見本院卷第5 至7 頁、第53頁），足
    認原告主張丙○○向其借貸之250 萬元，已分別於94年5 月
    26日及同年10月21日屆期，而負有清償之義務，確屬有據。
  3.被告雖以前詞置辯。惟被告就其抗辯兩造曾於94年辦理換單
    而合意延展還款期限一節，並未能舉證以實其說，參照前揭
    說明，被告此部分抗辯，即難採信。至於丙○○自95年1 月
    至同年5 月雖仍有繳納利息之紀錄，惟上開2 筆借款期限屆
    期後，丙○○除負有償還本金外，尚負有按約定利率給付遲
    延利息之義務，故丙○○於借款期限屆滿後，繼續繳納利息
    ，僅能證明其有清償部分遲延利息之事實，並不能據此推論
    原告於上開2 筆借款屆期後，同意延展借款期限。而是否同
    意延展借款期限，係屬原告之自由，原告並不因丙○○已通
    知連帶保證人死亡之事實，而負有同意延展借款期限之義務
    ，故丙○○抗辯丁○○○死亡時，其即已通知原告，原告未
    辦理換單，逕自聲請拍賣抵押物，程序未合云云，自無可採
    。
  4.準此以言，上開2 筆借款，既均已屆期，依上說明，丙○○
    自負有依約給付借貸款項250 萬元予原告之義務，因原告已
    透過強制執行拍賣抵押之不動產，而為一部受償，則丙○○
    對原告所負之給付義務即限於尚未清償之借貸款項572,843
    元，以及遲延利息與違約金。又上開2 筆借款期限屆至時之
    原告基本放款利率為9.42% ，因兩造就上開2 筆借款係約定
    按原告基本放款利率加年息0.06% 計算利息，有借據3 份在
    卷可稽（見本院卷第5 至7 頁），則原告本得請求丙○○按
    年息9.48% 計算之利息，惟原告就此部分，僅請求按年息5.
    2%計算之利息，要無不予准許之理。至於被告抗辯其已繳納
    多年利息，原告就強制執行後，尚未清償之本金，不得再向
    其請求等語。因原告依其與丙○○之消費借貸契約，受領丙○○按月繳納之利息，具有法律上原因，丙○○自不得因按
    月繳納利息而得免除返還本金之義務，故丙○○前揭所辯，
    亦無可採。
  (二)戊○○應否就上開2 筆借款負連帶給付之責？
  1.按繼承人自繼承開始時，除本法另有規定外，承受被繼承人
    財產上之一切權利、義務，民法第1148條規定甚明。而保證
    債務之所謂連帶，係指保證人與主債務人負同一債務，對於
    債權人各負全部給付之責任者而言，此觀諸民法第272 條第
    1 項規定連帶債務之文義即明，最高法院45年臺上字第1426
    號著有判例可資參照。
  2.次按，「民事訴訟法除法律別有規定外，不得斟酌當事人未
    提出之事實，此為辯論主義之當然結果。原審就當事人未主
    張之事實依職權斟酌，顯有認作主張之違法情形」，最高法
    院60年臺上字第2085號著有判例可資參照。又「限定繼承之
    繼承人，仍應繼承被繼承人之債務全額，僅以因繼承所得之
    遺產為限度，負償還責任，即限定繼承人非無債務，僅其責
    任有限而已。限定繼承債權人，得就債權全額為裁判上及裁
    判外一切請求。惟債權人起訴請求，繼承人如提出限定繼承
    之抗辯時，法院應為保留的給付（於繼承財產限度內為給付
    ）之判決」，亦經最高法院86年度臺上字第258 號判決闡釋
    在案。是繼承人原則應繼承被繼承人之全部債務，僅在繼承
    人有限定繼承之情形，因其責任有限，故該繼承人於訴訟中
    為限定繼承之抗辯時，法院即應為保留之給付判決，如該繼
    承人未為限定繼承之抗辯，基於辯論主義，法院自不得斟酌
    當事人未提出限定繼承之抗辯，逕為保留之給付判決。
  3.經查：原告主張丁○○○為上開2 筆借款之連帶保證人，依
    其與原告之連帶保證契約，應與丙○○就上開本金、延遲利
    息、違約金負連帶給付之責，惟丁○○○已於94年3 月6 日
    死亡，其繼承人即戊○○未於法定期間內為限定或拋棄繼承
    ，依法自應承受丁○○○財產上一切權利義務等情，為被告
    所不爭執（見本院卷第48頁反面至第49頁），並有兩造不爭
    執之戶籍謄本2 份，以及丁○○○系統表、本院95年7 月18
    日函各1 份附卷可佐（見本院卷第10至13頁、第19頁），信
    屬真實。因上開2 筆借款均已屆期，丙○○尚欠原告本金57
    2,843 元、自96年9 月18日起按年息5.2%計算之遲延利息，
    以及違約金未清償，業已認明如前，丁○○○既為上開2 筆
    借款之連帶保證人，自負有連帶清償之責，則丁○○○死亡
    後，戊○○即為其繼承人，應承受丁○○○之一切權利義務
    ，就丙○○積欠原告之本金、遲延利息、違約金，自亦應負
    連帶清償之責。因戊○○並未曾為限定繼承之抗辯，則本院
    自無庸為保留之給付判決，而應准許原告對戊○○部分之請
    求。
六、綜上所述，原告依消費借貸及連帶保證之法律關係，請求被
    告連帶給付572,843 元，及自96年9 月18日起至清償日止，
    按年息5.2%計算之利息，並自96年10月19日起至清償日止，
    其逾期在6 個月以內者，按上開利率10% ，逾期超過6 個月
    者，按上開利率20% 計算之違約金，洵屬有據，應予准許。
    本件原告全部勝訴，訴訟費用僅裁判費6,280 元，依民事訴
    訟法第78條規定，應由被告負擔。
七、據上論結，本件原告之訴為有理由，依民事訴訟法第78條，
    判決如主文。
中    華    民    國    97    年    8     月    21    日
                  民事第四庭  法  官  高增泓
上為正本係照原本作成。
如不服本判決，應於送達後20日內，向本院提出上訴狀並表明上
訴理由，如於本判決宣示後送達前提起上訴者，應於判決送達後
10日內補提上訴理由書（須附繕本）。
中    華    民    國    97    年    8     月    21    日
                              書記官  王芷鈴


司法院資訊處製作；財團法人民間司法改革基金會備份。
